最高法院刑事判決　　　　　　　　　 111年度台上字第1368號
上　訴　人　BK000-A109003D（真實姓名、年籍資料均詳卷）
上列上訴人因家暴妨害性自主案件，不服臺灣高等法院臺中分院
中華民國110年11月3 日第二審判決（110年度侵上訴字第31號，
起訴案號：臺灣南投地方檢察署109年度偵字第939號），提起上
訴，本院判決如下：
    主  文
上訴駁回。
    理  由
一、按刑事訴訟法第377 條規定，上訴於第三審法院，非以判決
    違背法令為理由，不得為之。是提起第三審上訴，應以原判
    決違背法令為理由，係屬法定要件。如果上訴理由書狀並未
    依據卷內訴訟資料，具體指摘原判決不適用何種法則或如何
    適用不當，或所指摘原判決違法情事，顯與法律規定得為第
    三審上訴理由之違法情形，不相適合時，均應認其上訴為違
    背法律上之程式，予以駁回。
二、原判決綜合全案證據資料，本於事實審採證認事之職權，認
    定上訴人甲男（代號BK000-A109003D，真實姓名及年籍資料
    均詳卷）有如其事實欄所載犯行，因而撤銷第一審之科刑判
    決，就起訴之犯罪事實，變更檢察官所引用之法條（刑法第
    222 條第1項第2款），改判論處上訴人對未滿14歲之女子犯
    強制猥褻罪刑（先依刑法第47條第1 項累犯規定加重其刑，
    再適用刑法第59條規定酌減其刑），已詳敘其所憑之證據及
    認定的理由。且其所為論斷，亦俱有卷存證據資料可資覆按
    。從形式上觀察，並無足以影響其判決結果之違背法令情事
    存在。
三、上訴人上訴意旨略稱：
  ㈠證人即被害人甲女（代號BK000-A109003，民國103年生，真
    實姓名及年籍資料均詳卷）固於檢察官訊問及第一審審理時
    指證：上訴人不顧其反對，撫摸其下體等情，惟須有其他補
    強證據可佐，始得據以認定上訴人犯罪事實。又依證人即被
    害人之姨媽乙女（即上訴人之前配偶）、外婆丙女、母親丁
    女（乙女、丙女及丁女之真實姓名及年籍資料均詳卷）於偵
    查及原審審理時之證述可知，其等有關被害人遭性侵害之情
    節所為陳述，均係輾轉來自被害人之轉述，與被害人之證述
    具有同一性，不能據為被害人指述屬實之補強證據。再者，
    被害人於事發時年僅5 歲餘，依乙女於原審審理時所證，被
    害人係經其追問4、5次後，始陳稱其遭上訴人撫摸下體等情
    ，可見被害人之指證有受他人不當誘導或逼問之可能。原審
    未能調查、釐清上情，遽採被害人、乙女、丙女及丁女對上
    訴人所為不利之指證，逕認上訴人有對被害人強制猥褻犯行
    ，有採證認事違反證據法則之違誤。
  ㈡上訴人經精神鑑定結果，其之全量表智商在輕度智能不足之
    範圍，可見上訴人智能不足，致其辨識行為違法或依其辨識
    而行為之能力，有顯著降低之情形，應有刑法第19條第2 項
    減輕其刑規定之適用。原判決未能詳加調查、審酌，即未適
    用上開規定減輕其刑，亦未說明其理由，有調查職責未盡及
    理由不備之違法。
  ㈢上訴人因傷害案件，固經臺灣南投地方法院判處有期徒刑 3
    月確定，並於107 年3月1日易科罰金執行完畢（下稱前案）
    ，然前案與本件之犯罪類型、罪質輕重及侵害之法益，俱不
    相同。原判決僅以上訴人於有期徒刑行完畢後，5 年內故意
    再犯為由，對上訴人依刑法第47條第1 項之累犯規定加重其
    刑，與司法院釋字第775 號解釋意旨有違。又原判決於量刑
    時，未考量被害人及其家屬均表示希望對上訴人從輕量刑，
    所為量刑過重，有違比例原則。
四、本院查：
  ㈠證據的取捨、證據的證明力及事實的認定，都屬事實審法院
    裁量、判斷之職權；如其此項裁量、判斷，並不違反客觀存
    在的經驗法則或論理法則，即無違法可指，觀諸刑事訴訟法
    第155 條第1 項規定甚明。且既已於判決內論敘其何以作此
    判斷的心證理由者，即不得單憑主觀，任意指摘其為違誤，
    而據為提起第三審上訴的合法理由。
    又各種供述證據，無論係被告或共犯的自白、被害人（含告
    訴人及其家屬）及一般無上揭關係的證人指述，均屬各自獨
    立的證據方法，各該證據方法並非絕對不能互為補強證據，
    此乃屬證據證明力範疇。再所謂補強證據，並非以證明犯罪
    構成要件的全部事實為必要，倘得以佐證被害人之指證非屬
    虛構，而能予保障其陳述之憑信性者，即足當之。
    原判決主要依憑被害人於檢察官訊問及第一審審理時所證：
    上訴人於睡覺時伸手進內褲裡面撫摸，其有說不行，上訴人
    仍不停手。經乙女發現，有出手打上訴人等語，核與乙女於
    原審審理時所證情節，大致相符，而為上揭事實認定。就不
    採上訴人所持其因酒醉不省人事，並無猥褻犯行，縱有其事
    ，應有刑法第19條第1項、第2項規定不罰或減輕其刑事由之
    辯解，指駁、說明：
    被害人於檢察官訊問及第一審審理時均一再指證，上訴人撫
    摸其「尿尿的地方」等情不移，佐以乙女於原審審理時證述
    ：乙女察覺棉被內有異聲，且被害人一直拉棉被，經乙女一
    再詢問，被害人始說出上訴人撫摸她。乙女因此質問上訴人
    ，並出手打上訴人等語；又被害人所述遭猥褻之經過情形，
    實非一般該年紀之孩童之日常生活經驗，足認被害人指證屬
    實可採。
    又原審囑託「○○○○○醫院」鑑定上訴人當日飲酒是否導
    致其不能辨識其行為違法或欠缺依其辨識而行為之能力，或
    其辨識行為違法或依其辨識而行為之能力，顯著降低等情形
    ，據覆：上訴人於鑑定時，自述其每日會飲用半瓶高粱酒，
    通常會達微醺感，並不影響生活或工作，其未表示有記憶喪
    失或缺漏的狀況。依上訴人自述當日飲用350 毫升「高利達
    威士忌」酒（濃度40%，若以每1酒精單位等於8 克酒精單位
    換算，相當於14酒精單位），其濃度與飲用量，與平日相差
    不大。根據科學期刊報告，該飲酒量之血液酒精濃度平均為
    111mg/dL，人們在此酒精濃度下會覺得放鬆，性的壓力控制
    降低、對人的攻擊行為和傷害可能增加，一般來說「不會」
    造成判斷力受損、失去意識、注意力、平衡感、動作協調、
    記憶力嚴重受損，非不能辨識其行為違法或欠缺依其辨識而
    行為之能力，或其辨識行為違法或依其辨識而行為之能力，
    有顯著降低之情形等詞，此有該院所出具之精神鑑定報告書
    （下稱精神鑑定報告）在卷可憑。足認上訴人有長期飲酒習
    慣，惟平日酒後並無記憶喪失或缺漏之情形發生，上訴人於
    本件行為時，並未因飲酒致不能辨識其行為違法或欠缺依其
    辨識而行為之能力，或其辨識行為違法或依其辨識而行為之
    能力，顯著降低等情形，不符刑法第19條第1項、第2項不罰
    或減輕其刑之規定等旨。
    稽之⑴乙女所述上情，係其親身經歷見聞，並非來自被害人
    之轉述，而為獨立之證據方法。原判決以乙女所證為被害人
    指證之補強證據，自屬有據。⑵精神鑑定報告係記載：本次
    衡鑑結果固顯示，上訴人之全智力落在輕度智能不足之範圍
    中，然因分測驗落差過大，故全量表分數不可信，雖上訴人
    在語文及知識上的學習有明顯困難，然推理及空間建構能力
    則在正常範圍，實施評估時上訴人用詞合宜，應答切題，知
    覺亦無明顯的扭曲，可以清楚表達自己的狀況與想法。又上
    訴人平時可以學習搭建鐵皮、抓漏等，技術上學習並無困難
    ，工作尚可獨當一面，故其智力較低，並不影響其行為時之
    判斷能力等詞。可見全量表智商之分數，不足以認定上訴人
    有輕度智能不足之情形，遑論所謂輕度智能不足，與刑法第
    19條所定精神障礙或其他心智缺陷之情形，並無直接必然之
    關聯性。原判決就此未予說明，於判決結果不生影響。此部
    分上訴意旨泛指：原判決有調查職責未盡、採證認事不符證
    據法則及理由不備之違法云云，並非適法之第三審上訴理由
    。
  ㈡司法院釋字第775 號解釋意旨係指明，如不問被告成立累犯
    之前案情節，是否有其特別惡性及對刑罰反應力薄弱等立法
    理由所指因素，即一律加重其刑，有違憲法罪刑相當性原則
    ，其中關於刑法第59條適用的說明，僅係例示如何於個案中
    調節罪刑不相當之情，當無排除法官於認定被告符合累犯之
    規定後，仍得就個案行使裁量權，檢視是否加重其刑之理。
    原判決已說明：上訴人前因傷害案件經判刑確定，並於 107
    年3月1日易科罰金執行完畢，前案與本件對未滿14歲之女子
    犯強制猥褻之罪質雖相異，惟非前後所犯罪質不同即不適用
    累犯規定。上訴人於前案執行完畢後之109年1月10日對未滿
    14歲之女子犯強制猥褻罪，可見有刑罰反應力薄弱情形，就
    上訴人所犯以累犯加重其刑，不致違反比例原則，亦無過苛
    情事，而依累犯規定加重其刑，尚無不合。此部分上訴意旨
    泛指：原判決依累犯規定加重其刑違法等語，自非適法之第
    三審上訴理由。
  ㈢刑之量定，屬事實審法院得依職權裁量之事項，經以行為人
    之責任為基礎，審酌刑法第57條所列各項罪責因素後，予以
    整體評價，而為科刑輕重標準之衡量，使罰當其罪，以實現
    刑罰權應報正義，並兼顧犯罪一般預防與特別預防之目的，
    倘其未有逾越法律所規定之範圍，已遵守法秩序理念之內、
    外部界限，而無明顯濫用權限，自不得任意指摘為違法，據
    為適法上訴第三審的理由。
    原判決說明：上訴人否認犯行，難認已有悔意，其事發時身
    為被害人之姨丈，所為戕害被害人身心發展至鉅，惟已與丁
    女達成和解，丁女表示希望對上訴人從輕量刑等一切情狀，
    量處有期徒刑2 年，既未逾越法定刑度，亦無濫用裁量權之
    情事，自不得任意指為違法。
五、上訴意旨無非置原判決明確之論斷說明於不顧，對於事實審
    法院取捨證據、判斷證據證明力及量刑職權之適法行使，任
    意指為違法，要與法律規定得為第三審上訴理由之違法情形
    ，不相適合。依照首揭說明，應認本件上訴為違背法律上之
    程式，予以駁回。
據上論結，應依刑事訴訟法第395條前段，判決如主文。
中    華    民    國    111   年    5    月    5      日
                  刑事第五庭審判長法  官  李  錦  樑  
                                  法  官  周  政  達  
                                  法  官  吳  淑  惠  
                                  法  官  錢  建  榮  
                                  法  官  林  孟  宜  
本件正本證明與原本無異
                                  書記官
中    華    民    國   111    年    5     月    16    日